【裁判字號】    98,消債抗,22
【裁判日期】    980629
【裁判案由】    更生事件
【裁判全文】
臺灣板橋地方法院民事裁定            98年度消債抗字第22號
抗  告  人  甲○○
代  理  人  趙興偉律師
上列抗告人因消費者債務清理條例聲請更生事件，對於中華民國
97年12月31日本院97年度消債更字第5453號裁定提起抗告，本院
裁定如下：
    主    文
抗告駁回。
抗告程序費用新臺幣壹仟元由抗告人負擔。
    理    由
一、本件抗告意旨略以：抗告人因負債新臺幣（下同）3,934,13
    5 元有不能清償債務之情事，於消費者債務清理條例施行前
    ，曾依照中華民國銀行公會會員辦理消費金融案件無擔保債
    務協商機制，與最大債權金融機構中國信託商業銀行股份有
    限公司（下稱中國信託銀行）先後三次成立協商，分別於：
    (1)95年4 月21日協商條件分別為自民國95年5 月10日起，分
    120 期，利率0.00% ，每月繳交33,934元。(2)承前開協商結
    果繳交6 個月後；另於95年11月16日成立協商，改自95年11
    月起，分114 期，利率0.00% ，每月繳交33,670元。(3)承前
    開協商結果繳交11個月後；另於96年3 月19日成立協商，改
    自96年3 月起，分110 期，利率0.00% ，每月繳交34,950元
    ，依各債權銀行債權金額比例清償各項債務，直至全部清償
    為止。惟抗告人全家每月所得77,870元（包括抗告人本人33
    ,500 元 、抗告人配偶27,370元、租金收入6,000元、其他
    收入11,000元）扣除每月生活費及必要開銷67,703元（包括
    抗告人支出34,493元、抗告人配偶支出33,210元）後，所餘
    款項無法清償上開協商金額，故總計履行11期，合計清償37
    4,960元後，於96年4 月毀諾，抗告人毀諾實具有不可歸責
    於己事由，原審法院以抗告人之毀諾，並非具備不可歸責於
    己致履行有重大困難之法定要件，而裁定駁回抗告人之聲請
    ，為此提起本件抗告聲明廢棄原裁定，並提出抗告理由如下
    ：
  (一)抗告人與最大債權中國信託銀行成立協商，係因恐違約金及
    循環利息之不斷增加負債因而同意，當時其實並非有完全還
    款能力：
    抗告人自95年4 月間起，分別與銀行達成還款協議，係因恐
    有違約金及循環利息之不斷增加債務之下所同意，當時並非
    在有完全之協商還款能力，且當時因債務問題深恐日後不能
    協商反而增加債務，再加上各銀行不斷以電話催債手法，打
    電話到抗告人公司，讓抗告人無法安心工作生活，抗告人迫
    於無奈，雖明知每月還款金額過高，萬不得已簽回協議書，
    故與協商銀行先後三次達成協議分別每月繳交33,934元、33
    ,670 元 及34,950元，而該條件均未能考量為抗告人節留之
    必要生活支出及長期之還款能力。
  (二)抗告人實際所得扣除每月生活費及必要開銷後，所餘款項均
    無法清償上開協商債務：
    原裁定以抗告人於協商時所出具之「消費金融債務協商案件
    申請人財務資料表」，抗告人自陳其每個月有薪資收入47,0
    00元及其他收入15,000元，總計62,000元，而中國信託銀行
    就此所擬定之協商月付額，並未逾越抗告人可負擔之範圍，
    應認為合理云云。然原裁定僅就抗告人所提出收入認為高於
    協商月付額，即未逾越抗告人可負擔之範圍，惟查：
  1.有關其他收入15,000元，係抗告人私下幫人記帳收入，惟並
    非每月均有該收入，原裁定未考量抗告人其他收入來源之原
    因，僅以抗告人有其他收入加計薪資收入，已逾越清償協商
    金額，自屬違誤。
  2.有關薪資收入當時雖為47,000元，惟目前亦有所減少為44,5
    00元，且原裁定並未考量抗告人所得為全家生活收入之重心
    ，全家支出完全依賴抗告人收入維生，原裁定僅以收入大於
    償還銀行協商款項即認為合理，原裁定自有所違誤，應予廢
    棄。
  (三)原裁定認定聲請人前開全家每月必要支出中，包括房貸7,50
    0元、電話費2,700元、安親費9,000元、零用金共9,900元、
    郵局保險2,712 元等，並非維持生活所必要之支出。惟查：
  1.上開房貸7,500 元係抗告人配偶林啟明所有，位於雲林縣麥
    寮龍江街19號3 樓出租於人，每月收入6,000 元，於97 年6
    月30日民事補正狀業已表明抗告人收入來源，故抗告人將房
    貸出租6,000 元列為租金收入，故上開房貸之繳納自屬維持
    生活之必要，
  2.電話費抗告人每月僅負擔約2,000 元，而非原裁定認定2,70
    0 元，原裁定自屬違誤。
  3.每月安親費9,000 元為抗告人所支付且為維持生活所必要支
    付之費用。否則，抗告人之子女放學後由抗告人照顧，抗告
    人無法工作賺錢，如何能償還銀行債務？
  4.零用金抗告人僅負擔約6,900 元，而非原裁定認定9,900 元
    ，原裁定自屬違誤，且零用金係抗告人日常生活所須購買必
    要費用，而非胡亂花費，原裁定並未詳查。
  5.郵局保險2,712 元：係抗告人為子女所買保險，以防意外情
    事。
  (四)目前抗告人且因配偶失業又出售不動產償還銀行貸款，全家
    收入因此減少無法清償協商債務：
  1.原屬抗告人配偶林啟明所有，位於雲林縣麥寮龍江街19號3
    樓出租於人，每月有租金收入6,0 00元，因抗告人配偶已於
    97年10月9 日將該不動產出賣他人並償還銀行貸款，至於其
    他收入11,000元係抗告人兼差替人記帳所得，惟目前景氣非
    常差，業已無此收入。
  2.抗告人每月薪水僅為44,500元，配偶林啟明於98年1 月5日
    失業，目前全家生計靠抗告人一人工作所得支撐，抗告人住
    台北縣新店市，有戶籍謄本可參，依行政院主計處公告之97
    年度最低生活費用（以每年家庭收支調查，計算出平均每人
    每月消費支出之60% 作為最低生活費），台北縣平均每人每
    月最低生活費為11,401元（計算式：19,001×60% ＝11,401
    ），抗告人家中共計4 人則最低生活費為45,6 04 元，超出
    抗告人薪水甚多，且扣除上開最低生活費，無法履行償還銀
    行協商金額。
  3.抗告人所提97年6 月10日財產收入及支出暨97年6 月30日民
    事補正狀除原裁定不列入之費用外，應列為抗告人維持生活
    所必要支付之費用如下：勞保費433 元、健保費455 元、勞
    保費359 元、健保費1,131 元、電費1,400 元、水費230 元
    、瓦斯費360 元、學校午餐費（子女）1,800 元、4 人伙食
    費11,200元及房租6,000 元，總計23,368元，抗告人薪水扣
    除上開所必要支出餘21,132元，尚無法清償銀行協商金額33
    ,670 元 。
  4.原裁定並未考量除抗告人自己生活所需外，尚須扶養二名子
    女，且因配偶又失業，須依抗告人扶養，各項支出金額加上
    償還銀行貸款金額已超過抗告人收入可支應範圍。是協商條
    件並未考量必要生活及扶養支出，故抗告人確係因不可歸責
    於己，致履行協商條件顯有重大困難。
二、按債務人對於金融機構因消費借貸、自用住宅借款、信用卡
    或現金卡契約而負債務，在聲請更生或清算前，應提出債權
    人清冊，以書面向最大債權金融機構請求協商債務清償方案
    並表明共同協商之意旨，消費者債務清理條例第151 條第1
    項定有明文。次按債務人與金融機構協商成立者，不得聲請
    更生或清算，但因不可歸責於己之事由，致履行顯有重大困
    難者，不在此限；消費者債務清理條例施行前，債務人依金
    融主管機關協調成立之中華民國銀行公會會員辦理消費金融
    案件無擔保債務協商機制與金融機構成立之協商，準用前項
    之規定，消費者債務清理條例第151 條第5 項、第6 項亦分
    別有明文可參。
三、次按前開法律規定之「但因不可歸責於己之事由，致履行顯
    有重大困難者，不在此限」，其立法意旨係基於債務清償方
    案成立後，應由債務人誠實遵守信用履行協商還款條件，惟
    於例外情形下發生情事變更，在清償期間收入或收益不如預
    期，致該方案履行困難甚或履行不能，因不可歸責於己之事
    由，始能聲請更生或清算。此規範意旨在避免債務人任意毀
    諾已成立之協商，濫用更生或清算之裁判上債務清理程序。
    蓋以債務清償方案係經當事人行使程序選擇權所為之債務清
    理契約，債務人應受該成立之協議所拘束。債務人既已與金
    融機構協商成立，如認該協商方案履行有其他不適當情形，
    自仍應再循協商途徑謀求解決。又所謂不可歸責於己之事由
    ，係指出於非己身所能控制之自然力或其他人為事由，具有
    猝然性而不能預知，非人力所能參與或所能阻止，而陷於不
    能履行承諾償還自己之債務者而言，例如：
  1.債務人於履行清償期間遭逢重大意外災害，如車禍、火災、
    或罹患重大不治之惡疾而喪失工作能力。
  2.債務人負擔家計生活之職業工作，突然非自願性失業，而可
    預見的、持續性的無法就業謀生。
  3.因遭逢不可抗力之天然災害，如地震、颱風、水災而因其損
    害甚鉅致無力清償等情事。
四、本件抗告人於消費者債務清理條例施行前，曾依照中華民國
    銀行公會會員辦理消費金融案件無擔保債務協商機制，與最
    大債權金融機構中國信託銀行於95年4 月21日成立協商，自
    95年5 月10日起，分120 期，利率0.00% ，每月繳交33,934
    元，繳交6 個月後；另於95年11月16日成立協商，自95年11
    月起，分114 期，利率0.00% ，每月繳交33,670元，繳交11
    個月後；另於96年3 月19日成立協商，協商條件為自96年3
    月起，分110 期，利率0.00% ，每月繳交34, 950 元，依各
    債權銀行債權金額比例清償各項債務，直至全部清償為止；
    惟聲請人僅繳納1 期後即毀諾未依約繳納，本案關鍵在於抗
    告人聲請人前開毀諾，必須具備因不可歸責於己之事由致履
    行顯有重大困難之法定要件，方為適法。經查：
  (一)就抗告人成立協商與毀諾時之清償資力而言：
    依消費者債務清理條例第3 條規定，債務人不能清償債務或
    有不能清償之虞者，得依本條例所定更生或清算程序，清理
    其債務。該條例所謂之「不能清償債務或有不能清償之虞者
    」，係指債務人欠缺清償能力，對於已屆清償期，且已受請
    求之債務之全部或主要部分，客觀上可預見其為一般且繼續
    的不能清償之財產狀態之謂。又清償能力係由財產、信用、
    勞力三者構成，雖無足夠財產，如有良好之信用、優良之技
    術或持續不斷之勞力，即屬有清償債務之可能（參照：陳計
    男著；消費者債務清理條例釋論，三民書局 97年9月初版一
    刷，第15頁）。本件抗告人於原審提出之財產收入說明書所
    載薪資收入之情形，抗告人任職於台灣順禮洋酒有限公司，
    95年度全年所得為52 8,811元，平均月薪為44,067元；96年
    度全年所得為445,73 0元，平均月薪為37,144元；97年1 月
    1 日起每月月薪為44 ,500 元（見原審卷第4 頁），並有財
    政部台灣省北區國稅局綜合所得稅各類所得資料清單可按（
    見原審卷第5 頁至第7 頁）。又參酌抗告人先後三次與最大
    債權金融機構中國信託商業銀行股份有限公司達成協商之時
    期以觀，亦即分別於：(1)95年4 月21日以按月繳交33,934元
    成立協商。(2)95年11月16日以按月繳交33,670元成立協商。
    (3)96年3 月19日以按月繳交34,950元成立協商，迄至抗告人
    於96年4 月毀諾為止，抗告人共計履行11期協商款，然自95
    年4 月第一次成立協商時起，以迄於96年4 月間毀諾為止，
    抗告人之薪資收入情形並無明顯改變，且抗告人於抗告狀內
    亦自陳現在每月薪資44,500元，雖已無每月私下幫人記帳所
    得15,000元之兼職收入，但就其本職薪資而言，並無明顯差
    異，況該兼職所得本即屬非經常性之收入，現在固無上開收
    入，但抗告人仍有該項兼職之勞力與技術，並未喪失該無形
    之資力技術。從而，抗告人薪資收入之清償能力，自協商成
    立之時迄至其毀諾之時，並無明顯改變，原審因而認定中國
    信託銀行就所擬定之協商月付額，並未逾越聲請人可負擔之
    範圍，且該該清償方案係經抗告人與中國信託銀行多次磋商
    ，且先後共簽署3 次協議書，抗告人應已具體評估每月應清
    償數額與其償債能力間之可行性，故抗告人96年4 月之逕自
    毀諾，自難符合具備不可歸責於己之法定要件等法律上之判
    斷，自屬正確，並無違誤。況上開三次協商債務之利率均以
    零計算，已屬相當優惠之清償條件，抗告人於協商成立當時
    係可得預見日後之清償資力，其盱衡自己之經濟狀況，仍願
    簽署協議書，自應依協議條款履行。準此，抗告人抗告主張
    與最大債權中國信託銀行成立協商，係因恐違約金及循環利
    息之不斷增加負債因而同意，當時其實並非有完全還款能力
    云云，即不足採。
  (二)就抗告人於原審及抗告意旨所述之生活開銷支出情形而言：
    抗告人意旨主張抗告人每月實際所得扣除每月生活費及必要
    開銷後，所餘款項均無法清償上開協商債務云云。然債務人
    依消費者債務清理條例向法院聲請更生或清算，應認係債務
    清理之最後手段，蓋經法院裁定開始更生或清算程序後，債
    務人之生活、身分資格、工作權利等或均將受有限制。又該
    條例所定之債務清理程序採雙軌制設計，分為重建型之更生
    程序及清算型之清算程序，其立法目的在使有不能清償或有
    不能清償之虞的消費者，得依其自身負債與清償能力之不同
    情況，選擇不同程序清理其債務，以調整其與債權人及其他
    利害關係人之權利義務關係，保障債權人之公平受償，謀求
    消費者經濟生活之更生及社會經濟之健全發展。上開規定之
    立法目的，在兼顧債權人、債務人雙方之利益，使陷於經濟
    上困境之消費者得以清理債務，利用此兩種不同程序妥適調
    整債務人與債權人及其他利害關係人間之權利義務關係，保
    障債權人獲得公平受償，並謀求消費者經濟生活之更生機會
    。申言之，更生之目的在使全體債權人獲得公平之受償，並
    使債務人在經濟上得有更生之機會，防止社會經濟發生混亂
    。上開制度並非在使債務人恣意消費所造成之債務，轉嫁予
    債權人負擔；故法律所設債務人免責之制度，應在鼓勵勤勞
    誠實之債務人，而非縱容投機不誠實之債務人奢侈浪費，倘
    債務人於聲請更生或清算前之相當期間內，利用信用金融之
    機會，恣意為非屬通常生活所需之鉅額消費或作奢侈性、浪
    費性之消費，而不在意日後履行返還之能力，反而算計消債
    條例中之免責制度，濫用更生或清算程序以規避其應負擔之
    償還責任，自與前開立法本旨有違。就抗告人於原審陳報及
    抗告意旨所述之日常生活開銷情形而言，核其支出消費情形
    ，並非出於非己身所能控制之自然力或其他人為事由，具有
    猝然性而不能預知者，其情形如下：
  1.依行政院主計處公佈之97年度臺灣省每人每月最低生活費用
    為9,829 元，該最低生活費用即包括食、衣、住、行等費用
    在內，而抗告人既已負債大於資產，本應較一般人更節約支
    出撙節開銷，蓋消費者債務清理條例所定債務清理程序之立
    法精神，並非維持債務人過去慣常之寬裕生活，而係重新檢
    視消費行為樽節支出，故抗告人既已有不能清償之事由，生
    活消費程度自應受有限制，每月生活開支，自不能與一般人
    等量齊觀。例如：不得乘坐計程車，不得出入三星級以上之
    飯店、餐廳等，除有絕對必要性支出之外，自當縮衣節食，
    刻苦生活、優先誠實履行清償債務之責。
  2.抗告人抗告主張每月負擔電話費 2,000元，有抗告人於原審
    提出之中華電信電話費繳費單收據可憑（見原審卷第28頁至
    30頁），然上開花費與負債者應為儉樸生活以還債為先之原
    則有所不符，抗告人仍維持過去慣常之寬裕生活，而未能重
    新檢視消費行為樽節支出，縮衣節食刻苦生活、優先誠實履
    行清償債務之責，其所謂具備不可歸責事由，亦不足採。
  3.其次，消費者債務清理條例其首要達成之目的乃為使經濟生
    活陷於窘境之債務人，藉由更生程序，妥適調整債務人與債
    權人之權利義務關係，保障債權人之公平受償，並謀求債務
    人經濟生活之更生，從而健全社會經濟發展。故債務人果有
    不能清償債務或有不能清償之虞等情事，為因應較不寬裕之
    經濟生活，自應量力而為減少支出，其生活程度應受相當之
    限制，否則對債權人即屬不公。查抗告人之長女林書婷現年
    15歲，長子林書豪現年13歲，均已受國民教育，又抗告人目
    前與公婆同住，故在債務人經濟狀況已經不佳之情形下，是
    否有另送安親班必要，即屬可議。故抗告人主張之安親班費
    用，自難認係屬必要之支出。
  4.另抗告人主張其每月需支出長子林書豪零用金 2,000元、長
    女林書婷零用金2,000元、配偶零用金3,000元及抗告人本身
    零用金2,900元、配偶停車費每月3,200元及信用卡費 8,000
    元、美商美國人壽保險股份有限公司794元、郵局保險2,712
    元，有抗告人於原審提出民事補正狀在卷可參（見原審卷第
    26頁）。關於零用金部分，抗告人一個月總計需負擔 9,900
    元 (計算式： 2,000元＋2,000元+3,000元＋2,900元=9,000
    元)是 以原審裁定並無違誤，先予敘明。又抗告人並未就零
    用金之花費提出相關證明文件加以說明，然抗告人暨於債務
    未為清償之際，應就財產之分配使用較一般人更為謹慎，更
    加盡力節省開支，是以就此零用金部分，亦難認為係必要性
    之支出。至於關於保險之部分乃係投保國泰人壽保險，非法
    律強制規定之社會保險，即係一般大眾為分散風險理財投資
    之社會活動，而聲請更生應以維持基本生活為要，有關人壽
    保險費用理應加以取消以利償債，故抗告人主張之保險費亦
    非屬必要支出。
  5.抗告人另主張因其配偶林啟明失業又出售其所有位於雲林縣
    麥寮龍江街19號3 樓房屋，每月減少租金收入6,000 元云云
    ，然查抗告人之配偶現有申請失業補助金 (見抗告狀第14頁
    ），且並無喪失工作能力，而出售房屋款項雖已清償房貸而
    無所剩餘，但同時亦消滅抵押權所擔保之負債，且省去了每
    月支付房貸之利息支出，故其總財產情形並無減少。從而參
    酌抗告人目前平均每月收入約為44,500元，及其勞力、技術
    之工作能力等資力，仍有餘力得以負擔，且抗告人復未能舉
    證證明於上開協商還款期間，究有何不可歸責於己之猝然性
    事由，致所需之支出增加或收入減少，是堪認抗告人應無不
    能履行或履行顯有重大困難之情事。
  (三)按更生之聲請有下列情形之一者，應駁回之：一、債務人曾
    依本條例或破產法之規定而受刑之宣告；二、債務人曾經法
    院認可和解、更生或調協，因可歸責於己之事由，致未履行
    其條件；三、債務人經法院通知，無正當理由而不到場，或
    到場而不為真實之陳述，或拒絕提出關係文件或為財產變動
    狀況之報告，消費者債務清理條例第46條定有明文。是債務
    人於法院裁定准許消費者債務清理程序開啟前，基於謀求自
    身經濟生活更生之目的，當以積極誠實之態度，配合法院進
    行各項程式。法院雖依本條例第10條之規定，有依職權調查
    必要之事實及證據之責，然基於債務人對自身財務、信用、
    工作之狀況，本應知之最詳之理，且按同條例第44條、第82
    條及第46條第3 款之意旨，苟債務人怠於配合法院調查，或
    有不實陳述之情形，法院亦得駁回債務人之聲請，顯見本條
    例藉由課予債務人協力義務之方式，以示其確有債務清理之
    誠意。本件抗告人於陳報狀中聲稱「86年4 月8 日起幫夫及
    婆婆清償150 萬元」（見原審卷第26頁），抗告人既清償婆
    婆及夫之債務，對於其婆婆及夫即有享有債權，然抗告人並
    未誠實申報，亦未提出證據，顯已違反其協力義務，是難認
    其具有藉由裁判上債務清理程序清理其債務之誠意。
五、綜上所述，抗告人所主張之事由，均非不可歸責於抗告人而
    致履行協商顯有重大困難之事由，原審法院裁定駁回抗告人
    更生及保全處分之聲請，理由雖有不同，但是結論仍屬正確
    。抗告意旨指摘原裁定不當，求予廢棄另為裁定，並無理由
    ，自應予駁回。
六、另目前銀行公會就曾經參加95年度債務協商毀諾之債務人，
    提供「個別協商一致性方案」使能再進行協商，聲請人倘有
    履債上之困難，尚非不得與債權銀行，再次進行解決債務之
    商談，以謀求適當之履行條件，併此敘明。
七、據上論結，本件抗告為無理由，依消費者債務清理條例第15
    條，民事訴訟法第495 條之1 第1 項、第449 條第1項 、第
    95條、第78條，裁定如主文。
中    華    民    國    98    年    6     月    29    日
                  民事第一庭審判長    法  官  李世貴
                                      法  官  許瑞東
                                      法  官  黎文德
以上正本證明與原本相符
本裁定不得抗告
中    華    民    國    98    年    6     月    29    日
                                      書記官  趙彬


司法院資訊處製作；財團法人民間司法改革基金會備份。
